【裁判字號】    89,家抗,67
【裁判日期】    890831
【裁判案由】    改定監護人
【裁判全文】
臺灣高等法院臺中分院民事裁定      八十九年度家抗字第六七號
      抗  告  人  甲○○
      相  對  人  乙○○
右當事人間聲請改定監護人事件，對於中華民國八十九年六月五日臺灣臺中地方法院
所為之裁定（八十九年度家聲字第十六號）提起抗告，本院裁定如左：
      主      文
原裁定廢棄。
相對人之聲請駁回。
聲請及抗告程序費用由相對人負擔。
      理      由
一、本件相對人聲請意旨略以：兩造原係夫妻關係，並於婚姻關係存續中生育長子程
    子軒（民國八十五年十月十四日生），嗣於八十七年二月四日協議離婚，因伊自
    八十六年六月間起須代抗告人清償所積欠之大筆債務，必須日夜工作，為恐無時
    間擔負起長子程子軒之養育責任，又念及若程子軒能與抗告人同住，當能獲得最
    佳利益，故協議離婚後程子軒之權利義務由抗告人行使或負擔。詎抗告人在監護
    長子程子軒期間，未善盡撫育教養義務，反將長子程子軒交由抗告人遠在臺中之
    父母扶養，抗告人卻在高雄租賃房子居住，足見其並無扶養長子程子軒之心，且
    程子軒之扶養費用皆由伊供給，而抗告人並無正當職業，在外負債，一再以養育
    程子軒為由向伊索取金錢，但並未真正將上開費用用於扶養程子軒上。又抗告人
    父母在臺中係擺設麵攤為生，平時均將程子軒單獨置於店門口，伊前往探視時，
    親眼見到麵攤客人向程子軒餵食煙、酒，若任兒童在此環境生長，對其身心將產
    生莫大影響。而伊任職高雄榮民總醫院，每月均有固定收入，足可供應長子程子
    軒正常生活費用及教育費，伊之父母亦住高雄，可就近幫忙照顧，為維護長子程
    子軒之健全成長及最佳利益，為此請求對長子程子軒權利義務之行使或負擔改由
    聲請人任之等語。
二、原法院經調查後，以兩造離婚後，所生長子程子軒權利義務之行使或負擔，約定
    由抗告人為之，因抗告人平日無法照顧小孩，所以將程子軒交由住在臺中市之相
    對人父母親照顧一節，業據兩造分別陳明，自堪信為真實。又經函囑臺中市政府
    訪視抗告人結果雖認為：「兩造於八十七年二月四日協議離婚，程子軒由抗告人
    監護，離婚後，兩造仍同居在一起，程子軒由娘家父母照顧，八十八年十二月抗
    告人離開相對人返回娘家居住；程子軒出生即在抗告人娘家長大，與抗告人、外
    公、外婆感情深厚，娘家亦盡心照顧程子軒，本府訪視抗告人一方，無法提出整
    體性評估建議，請貴院參考訪視報告酌定」等語，此有臺中市政府八十九年二月
    十四日八九府社婦字第一二八八二號函附訪視報告一份在卷可稽，然自兩造離婚
    後，長子程子軒在抗告人監護下，預防注射有遲延情事一節，此有預防接種時間
    及紀錄表一份在卷可憑，顯見抗告人雖於離婚時取得長子程子軒之監護權，惟並
    未親自照料程子軒之生活起居，而係先委由未共同居住之父母親照顧，對程子軒
    之生活未特別用心，甚至遲延預防注射，堪認抗告人確有疏於照顧程子軒之情。
    又依高雄市政府訪視聲請人結果認為：「相對人聲稱於高雄榮民總醫院擔任住院
    醫師及住院總醫師時，醫務及照顧病患時間，佔據了聲請人生活大部分時間，而
    抗告人於兩造共同生活時，忙於個人社團事務，經常出國或開會，出入大飯店機
    會多，養成揮霍習性，致欠債引起黑道上門討債，影響生活品質；相對人離婚二
    年來，除了清償抗告人債務外，還有新臺幣（下同）十多萬元存款，有足夠能力
    接回程子軒，並提供程子軒一個安定、溫暖的家；相對人目前升任高雄榮民總醫
    院神經外科主治醫師，上下班時間較固定，有較多時間來照顧程子軒；相對人及
    父親、兄姐多從事醫療工作，家庭經濟穩定，彼此相處和諧，互相支援，共同關
    心程子軒將來的照顧問題；聲請人大姐曾以媽媽身份照顧比程子軒早二十多天出
    生之女兒及程子軒二人多日，很喜歡程子軒，希望有機會照顧他，並透露程子軒
    於八十八年二月間與年齡相仿之堂兄、堂姐量身高體重，當時相差有限，但到八
    十八年十月間再量時，程子軒已比堂兄、堂姐矮半個頭，且體重維持十一公斤不
    變，而堂兄、堂姐已增加到十六公斤及十五公斤，很心疼程子軒沒有受到良好照
    顧；相對人目前居住在高雄榮總醫院的宿舍中，住房有三房一廳約三十坪大，環
    境優、靜，院內附設幼稚園，相對人認為可以安排附設幼稚園上學，方便照顧」
    等情，亦有高雄市政府社會局兒童福利服務中心八十九年二月二十二日八九高市
    兒福輔字第360號函附訪視調查報告一份存卷可佐，可見就兩造個性、氣質、家
    庭經濟狀況、居住環境及與子女互動情形，均以相對人較佳。再查，抗告人確有
    對外欠下大筆債務，目前經濟情況不好，相對人於離婚前後均有代償一節，業據
    證人洪仙姬到院證述：「抗告人現在經濟情況不好，我有借七、八萬元給抗告人
    未還，後來是相對人幫抗告人還，抗告人父母在賣麵，人花錢比較大方，曾經招
    待青商會之會員出國玩，抗告人是否有能力負擔，我不清楚，兩造與小孩相處都
    還不錯，兩造婚姻關係中，因為相對人工作較忙」等語明確，並有相對人提出之
    證人洪仙姬出具的收據一紙、中國國際商業銀行新興分行放款明細分戶帳一份、
    聲明書一份、臺灣銀行自動櫃員機交易明細表一份、高雄市政府地政處三民地政
    地政事務所建物登記跨所謄本一份、臺灣高雄地方法院執行命令一份、聯邦商業
    股份有限公司收據一份、臺灣高雄地方法院通知一份在卷可參，益徵抗告人確有
    用錢不節制之癖，對程子軒將來之照顧養育，經濟上會有相當大之不確定因素存
    在，且對程子軒而言，是一負面之示範，確有不良影響。，認抗告人對程子軒確
    有未盡保護教養之義務且對之有不利的情事，程子軒之權利義務應改由聲請人行
    使、負擔，較符合其最佳利益。爰依相對人之聲請，裁定將程子軒權利義務之行
    使、負擔，改定由相對人任之。
三、惟據抗告人稱伊目前於聖佑食品有限公司服務，又取得財團法人中華電腦中心業
    務推展之代理商資格，有其提出在職証明書及薪資明細表及財團法人中華電腦中
    心授權證明書各一份在卷可稽，是以抗告人之經濟上，已無不確定因素存在。又
    本案抗告人與相對人因涉及刑事偽造文書案件而離婚，於刑事偵查，審理中相對
    人為保住其於榮總醫院之工作，一再說服抗告人擔負起全部之刑事責任，並不惜
    與抗告人簽立離婚協議書放棄長子程子軒之監護權，更立下切結書表示抗告人日
    後如被判刑後，其亦不會與抗告人爭取長子程子軒之監護權，儘管如此，相對人
    乙○○於離婚後與抗告人同居期間，仍常以暴力傷害抗告人，並強迫抗告人墮胎
    ，甚至在程子軒面前毆打抗告人，且嗣後更在刑事偽造文書案件判決緩刑確定後
    ，有恃無恐地到台中抗告人家中擾亂抗告人家人之生活，施以暴力並加以恐嚇，
    其刑事責任仍在法院審理中等情，亦有其提出之刑事判決書影本二份、切結書影
    本一份，驗傷單影本二份，報案紀錄單影本一份為証，應足採信，有此暴力傾向
    之人，自較不宜為程子軒之監護人。再以相對人之父親年紀七十多歲，母親六十
    多歲，如此高齡實已無力照顧年甫五歲之程子軒，而擔任醫師工作之相對人，其
    工作性質本已繁忙，更無餘暇照顧、教育小孩。反之，抗告人現於台中與程子軒
    同住，即其父親年紀五十歲、母親四十五歲正值狀年經營餐廳（並非麵攤），營
    業時間自上午十一時至下午二時、晚上六時至九時，並雇有員工幫忙生意，抗告
    人之母親表示極樂意照顧程子軒，而程子軒於本院受命法官調查時亦表示願隨抗
    告人，而不理相對人，此有本院調查筆錄可稽，今程子軒白天已在抗告人住處附
    近之小神童安親班就讀，有抗告人提出之家庭聯絡簿、收費袋為証。於下課後，
    以二女人照顧一小孩，應甚週到。至於相對人所稱程子軒防注射遲延情事，據抗
    告人稱係程子軒體弱，常患感冒，偶無法按時接種預防注射之情形，亦不悖常情
    ，自不能因此苛責抗告人有疏於照顧程子軒之情形。本院審酌以上諸情，認抗告
    人目前之情境，並無對於程子軒之保護、教養育有不利情形，以相對人之父代母
    職，不如以抗告人出之母親天性就在身旁呵護為佳。抗告論旨執此指摘原裁定不
    當，應認為有理由。
四、依非訟事件法第二十八條，民事訴訟法第四百九十二條第二項、第九十五條、第
    七十八條裁定如主文。
中      華      民      國    八十九    年      八      月    三十一    日
~B1家事法庭審判長法  官  陳照德
~B2              法  官  蔡王金全
~B3              法  官  陳成泉
右為正本係照原本作成。
如不服本裁定應於裁定送達後十日內向本院提出抗告理由狀（須按他造人數附具繕本
），並繳納抗告裁判費新臺幣肆拾伍元及送達用雙掛號郵票拾份（每份拾肆元）。
~B              書記官  林育德
中      華      民      國    八十九    年      九      月      一      日
                                                                        Ｈ


司法院資訊處製作；財團法人民間司法改革基金會備份。
